【裁判字號】    96,上,269
【裁判日期】    970415
【裁判案由】    返還買賣價金
【裁判全文】
臺灣高等法院民事判決                   96年度上字第269號
上  訴  人  乙○○
訴訟代理人  林聖鈞律師
被上訴人    甲○○
訴訟代理人  邱俊哲律師
上列當事人間請求返還買賣價金事件，上訴人對於中華民國96年
1月30日臺灣臺北地方法院95年度訴字第4291號第一審判決提起
上訴，並為訴之減縮，本院於97年4月8日言詞辯論終結，判決如
下：
    主  文
原判決關於駁回上訴人後開第2項之訴部分，並訴訟費用之裁判
(除確定部分)廢棄。
被上訴人應給付上訴人新台幣陸拾萬元及自民國九十六年二月十
七日起至清償日止按週年利率百分之五計算之利息。
其餘上訴駁回。
第一、二審訴訟費用除確定部分外，由兩造各負擔二分之一。
    事實及理由
甲、程序方面：
一、本件上訴人於原審及上訴後均依民法第259條規定而為請求
    其於原審及上訴後所主張之解除契約原因惟均係基於上訴人
    未給付餘款，被上訴人得否請求給付，何造為違約之一方而
    他造得解除契約之原因事實，訴訟標的仍屬同一，並無訴之
    變更問題。
二、上訴人於原審訴請被上訴人給付新台幣（下同）320萬元及
    自支付命令送達翌日起至清償日止按年息5%計算之利息，其
    原就敗訴部分全部提起上訴，嗣於本院審理時減縮訴之聲明
    ，請求被上訴人給付上訴人112萬9376元及自民國 (下同)96
    年2月16日起至清償日止按年息5%計算之利息，依民事訴訟
    法第446條第1項及第255條第1項第3款規定，應予准許。
乙、實體方面：
一、上訴人起訴主張：兩造於80年2月13日簽訂不動產買賣契約
    （下稱系爭買賣契約），約定由上訴人以每坪9000元計算買
    受被上訴人坐落於台北市○○區○○段1小段297地號土地及
    297之1地號土地各10分之1之應有部分，面積約348坪（下稱
    系爭土地），總價為313萬元。上訴人依系爭契約第3條第1
    款、第2款約定，於80年2月13日支付第1期款50萬元，於80
    年4月17日支付第2期款100萬元，被上訴人另於80年7月11
    日向上訴人請求預先支付第3期款10萬元，上訴人共已給付
    被上訴人土地買賣價金160萬元。嗣被上訴人於96年2月5日
    催告上訴人給付價金尾款，並於同年2月15日解除契約。系
    爭契約既經合法解除，依系爭契約第10條約定及民法第259
    條規定，被上訴人雖可沒收上訴人已收之買賣價金160萬元
    ，但本件所定之違約金過高，應依台北市國稅局82年度不動
    產投資興建業淨利率酌減為160萬元之15%，為47萬0624元，
    則被上訴人依民法第259條規定，應返還上訴人112萬9376元
    及法定遲延利息等語。並上訴聲明：(一)原判決除減縮部分外
    廢棄。(二)被上訴人應給付上訴人112 萬9376元及自96年2月
    16日起至清償日止按年息5%計算之利息。(三)願供擔保聲請宣
    告假執行。
二、被上訴人辯稱：依系爭買賣契約，上訴人有先為履行第3期
    價金給付之義務後，被上訴人始有後續配合辦理移轉登記之
    義務，上訴人未依約給付尾款，經被上訴人於96年2月5日催
    告上訴人給付價金尾款，上訴人仍不履行後，被上訴人已於
    同年2月15日解除契約，依系爭契約第10條約定及民法第259
    條規定，被上訴人可沒收上訴人已交付之買賣價金160萬元
    等語。並答辯聲明：(一)駁回上訴。(二)如受不利判決，願供擔
    保請准宣告免為假執行。
三、兩造不爭執之事實：
  (一)兩造於80年2月13日簽訂系爭買賣契約，被上訴人將所有系
    爭土地出賣予上訴人。兩造約定給付第2期款之同時應給付
    半數價金，第3期款於領取土地增值稅單時給付總價款30%，
    餘款即總價款20%於辦妥所有權移轉手續時給付。
  (二)上訴人於80年2月13日支付第1期款50萬元，於80年4月17 日
    支付第2期款100萬元，並於80年7月11日支付10萬元，共給
    付被上訴人土地買賣價金160萬元。
  (三)被上訴人於上訴人給付第2期款時，即依契約第4條規定交付
    辦移轉登記所需之所有權狀、印鑑證明書、戶口抄本、委託
    書、聲請書、公定契約書、現值申報書等相關文件予上訴人
    。
  (四)被上訴人於96年2月5日催告上訴人給付價金尾款，上訴人不
    履行後，已於同年2月15日解除契約，系爭契約業經合法解
    除。
四、上訴人主張：系爭買賣契約經被上訴人解除，依系爭契約第
    10條約定，被上訴人雖可沒收上訴人已支付之買賣價金160
    萬元，但本件所定之違約金過高，應依台北市國稅局82年度
    不動產投資興建建業淨利率酌減為160萬元之15%，為47 萬
    0624元，則被上訴人依民法第259條規定，應返還上訴人112
    萬9376元等語。被上訴人否認上訴人有請求返還價金之權利
    ，並以前詞置辯。經查：
  (一)系爭買賣契約第3條付款期限及移交不動產辦法約定：「(1)
    本約簽訂時，甲方 (即上訴人)應付給乙方 (即被上訴人)價
    款之一部計新台幣50萬元正為定款，乙方亦即日親收足訖。
    餘款則照左列規定給付之。(2)第2次付款：約4月中旬總價款
    之50%（含簽約金在內）。(3)領取土地增稅單新台幣總價款
    之30%。(4)辦妥所有權移轉手續總價款之20%。」（原審支付
    命令卷，4頁），依此約定，本件需於領取土地增值稅單、
    上訴人支付總價款30%後，始得辦理所有權移轉登記。
  (二)又系爭契約第10條約定：「本約簽訂後，倘甲方不買或不按
    約定日期付款時，願將既付價款全部由乙方無條件沒收，抵
    作違約金外，並即解除本約；如乙方不賣或不照約履行應盡
    義務時，亦應將已收價款如數退還甲方外，另加賠償所收價
    款同額之損害金與甲方」。依系爭買賣契約第3條第3款約定
    ，上訴人應於領取土地增稅單後給付價款30%，已如前述。
    被上訴人因上訴人經催告後仍不給付第3期價款，於96年2月
    15日發函解約，已生合法解約之事實，有存證信函可證，且
    為兩造所不爭，可信為真實。依系爭契約第10條約定，被上
    訴人得依法沒收上訴人已給付之價款，抵作違約金。
  (三)上訴人主張：兩造所約定違約金過高，依法應予酌減等語。
    按民法第252條規定：「約定之違約金額過高者，法院得減
    至相當之數額。」按當事人約定之違約金是否過高，須依一
    般客觀事實，社會經濟狀況，當事人所受損害情形及債務人
    如能依約履行時，債權人可享受之一切利益為衡量標準。查
    系爭土地為墓地，上訴人以每坪9000元共計313萬元價格購
    買，該土地公告現值每坪1萬4000元，但另案鑑價每坪只有1
    000元左右等事實，為兩造所不爭。經本院函請臺灣大華不
    動產估價師聯合事務所鑑價結果，系爭土地1平方公尺公告
    現值是4500元，鑑定總價為306萬4260元，但該土地為都市
    計劃公墓預定地，須等政府徵收作墓地使用，現在無法作墓
    地使用，亦不能作任何用途，只能等徵收，已經等了30幾年
    等事實，有鑑定報告附卷可稽，並經鑑定人員張義權到庭證
    述明確。本院審酌本案鑑定價格較土地公告價格為低，但高
    於另案鑑定價格約10倍，且系爭土地為墓地，無法做任何使
    用，僅能等待政府徵收，政府徵收目前遙遙無期，以及被上
    訴人願意以低於當初售價之210萬元鑑定價格賣與上訴人，
    上訴人卻不願意以該價格買受，該鑑定價格在兩造認知中顯
    然高於市價等情狀，認本件違約金160萬元之約定尚屬過高
    ，應核減為100萬元。
  (四)被上訴人得沒收價金抵作違約金既為100萬元，則被上訴人
    沒收160萬元價金中超過100萬元部分，被上訴人已無違約金
    債權存在，仍屬上訴人已付之價金，上訴人依民法第259條
    規定請求被上訴人返還60萬元 (1600,000－1,000,000＝
    600,000)，即屬正當，應予准許，其逾此部分請求應予駁回
    。
五、從而上訴人依民法第259條之規定，請求被上訴人給付112萬
    9376元及自96年2月16日起至清償日止按年息5﹪計算之利息
    ，於請求60萬元及自解約函送達上訴人翌日即96年2月17 日
    起算之法定遲延利息部分，為有理由，應予准許。逾此所為
    請求，為無理由，應予駁回。又上訴人勝訴部分僅60萬元，
    依法不得上訴第三審，上訴人陳明願供擔保請准宣告假執行
    ，核無必要，無須由本院廢棄原判決此部分駁回之諭知再另
    行駁回。至於上訴人敗訴部分，其假執行之聲請失所附麗，
    應併予駁回。原審就上開應准許部分，為上訴人敗訴之判決
    ，尚有未洽，上訴意旨就此部分求予廢棄改判，為有理由，
    爰由本院予以廢棄改判如主文第2項所示。至於上訴人之請
    求不應准許部分，原判決為上訴人敗訴之判決，並駁回其假
    執行之聲請，經核於法並無不合，上訴意旨求予廢棄改判，
    為無理由，應駁回其此部分上訴。
六、本件事證已臻明確，兩造其餘主張與舉證，無一一論列之必
    要，併此敘明。
丙、據上論結，本件上訴為一部有理由，一部無理由，依民事訴
    訟法第450條、第449條第1項、第79條，判決如主文。
中    華    民    國    97    年    4     月    15    日
                    民事第十三庭
                        審判長法  官  黃嘉烈
                              法  官  楊絮雲
                              法  官  高鳳仙
正本係照原本作成。
不得上訴。
中    華    民    國    97    年    4     月    17    日
                              書記官  黃慶霽


司法院資訊處製作；財團法人民間司法改革基金會備份。
